【裁判字號】    94,重訴,243
【裁判日期】    950126
【裁判案由】    土地所有權移轉登記
【裁判全文】
臺灣桃園地方法院民事判決
原      告  己○○
訴訟代理人  宋嬅玲律師
被      告  戊○○
            丁○○
            庚○○○
            丙○○
上 列一 人
訴訟代理人  甲○○○  住同上
被      告  乙○○    住桃園縣.
訴訟代理人  范坤棠律師
上列當事人間請求土地所有權移轉登記事件，於中華民國95年1
月12日言詞辯論終結，本院判決如下：
    主  文
原告之訴駁回。
訴訟費用由原告負擔。
    事實及理由
一、原告起訴主張：
  (一)緣訴外人梁阿概於民國66年2月9日過世，其繼承人有：其妻
    邱香、及其子女即原告、被告丙○○、訴外人梁添丁（歿）
    、邱顯結（歿）、梁金文（歿）、壬○○○等。梁阿概過世
    後，其所遺坐落桃園縣大園鄉○○段橫山小段第47地號（嗣
    後分割出同小段第47-14地號）及同小段第49-4地號土地，
    係由被告丙○○委託代書辦理繼承登記，原告竟未登記任何
    持分，然原告並未拋棄繼承，亦未同意出具任何繼承權拋棄
    證書，嗣梁阿概之繼承人梁添丁於79年8月4日過世，其子即
    被告戊○○、丁○○辦理繼承登記時，大家始悉被告丙○○
    辦理之梁阿概遺產繼承登記不公有誤，故於83年2月26日，
    原告與被告戊○○、丁○○、丙○○、梁金文、邱顯結等繼
    承人因慮及原告在前次丙○○所辦理之遺產繼承登記並未取
    得上開遺產之任何持分，有失公允，遂於該日達成前開土地
    之重分配協議，並簽訂協議書（以下簡稱重分配協議書），
    系爭重分配協議書係針對前開梁阿概的遺產為重新分配，其
    性質僅為一般之協議書，非遺產分割協議，亦非贈與契約。
    其後梁阿概之繼承人邱顯結於86年12月29日過世，其繼承之
    前開土地為被告乙○○繼承；梁阿概之繼承人梁金文於89年
    7月9過世，其繼承之前開土地由被告庚○○○繼承，故乙○○、庚○○○依民法第1148條前段之規定，均負有履行被繼
    承人邱顯結、梁金文生前所訂重分配協議之義務。茲因原告
    屢次請求被告依前開重分配協議辦理系爭土地之移轉登記事
    宜均遭拒絕，爰依系爭重分配協議書之約定，請求被告按比
    例將先前由丙○○所辦繼承登記而超出系爭重分配協議所約
    定持分中之應分配給原告的部分，移轉登記予原告。
  (二)並聲明：
    1.被告戊○○應將坐落桃園縣大園鄉○○段橫山小段第47地
      號土地所有權應有部分1/75、及同小段第49-4地號土地所
      有權應有部分1/75，移轉登記予原告。
    2.被告丁○○應將坐落桃園縣大園鄉○○段橫山小段第47地
      號土地所有權應有部分1/75、及同小段第49-4地號土地所
      有權應有部分1/75，移轉登記予原告。
    3.被告乙○○應將坐落桃園縣大園鄉○○段橫山小段第47地
      號土地所有權應有部分2/75、同小段第47-14 地號土地所
      有權應有部分1/20、及同小段第49-4地號土地所有權應有
      部分2/ 75 ，移轉登記予原告。
    4.被告丙○○應將坐落桃園縣大園鄉○○段橫山小段第47-1
      4地號土地所有權應有部分3/20，移轉登記予原告。
    5.被告庚○○○應將坐落桃園縣大園鄉○○段橫山小段第47
      地號土地所有權應有部分2/75、同小段第49-4地號土地所
      有權應有部分2/75，移轉登記予原告。
二、被告部分：
  (一)被告丙○○以：原告因於被繼承人梁阿概過世前，積欠伊金
    錢，而將其應繼承之土地出售予伊，並書立繼承權拋棄證書
    。原告於本件自不得再主張或請求其他繼承人移轉系爭土地
    之所有權予原告等語資為抗辯。並聲明：請求駁回原告之訴
    。
  (二)被告乙○○以：被繼承人梁阿概於66年間死亡時，其全體繼
    承人即針對上開梁阿概所遺土地為分割協議，由原告、壬○○○、邱香3人出具「繼承權拋棄證書」予其餘繼承人梁添
    丁、邱顯結、丙○○、梁金文4人而成立協議，並以金錢補
    償原告，故原告雖未分得任何土地，前開繼承登記並無不公
    情事。系爭83年2月26日所簽訂之重分配協議書，其性質應
    屬贈與契約，且契約標的物為土地，應適用88年修正前民法
    第407條「以非經登記不得移轉之財產為贈與者，在未為移
    轉登記前，其贈與不生效力。」之規定，系爭土地既尚未移
    轉登記予原告，依上開條文之規定，該贈與因不具備特別生
    效要件，故不生效力等語資為抗辯。並聲明：請求駁回原告
    之訴。
  (三)被告戊○○、丁○○則以：因當時年紀渠等還小，渠等對於
    前開「繼承拋棄證書」是否屬實並不清楚。渠等在70幾年間
    繼承伊父親梁添丁的遺產時，發現系爭土地中之一筆建地被
    過到被告丙○○名下，而該筆建地既是梁阿概的遺產，所有
    繼承人應可均分，故才有83年2月26日的協議。83年2月26日
    當時大家都有到被告丙○○家談，被告丙○○說伊有買原告
    的土地，原告沒有繼承權，但大家叫被告丙○○拿出土地買
    賣契約書，丙○○拿不出來，大家覺得原告也是被繼承人梁
    阿概的么子，應該分到一點祖產，故才書寫如系爭重分配協
    議書之內容。當時協議書的簽立就是要土地分配的公平一點
    ，系爭重分配協議書均是所有在場人本人親自簽名的等語資
    為抗辯。並聲明：請求駁回原告之訴。
  (四)被告庚○○○則以：伊對83年2月26日的重分配協議書並不
    知情等語資為抗辯。並聲明：請求駁回原告之訴。
三、兩造不爭執之事實：
  (一)訴外人梁阿概於66年2 月9 日過世，斯時其繼承人為其妻邱
    香、及其子女即原告、被告丙○○、訴外人梁添丁（歿）、
    邱顯結（歿）、梁金文（歿）、壬○○○等人。
  (二)梁阿概之繼承人梁添丁於79年8 月4 日過世，其所遺系爭土
    地由其子即被告戊○○、丁○○繼承。梁阿概之繼承人邱顯
    結於86年12月29日過世，其所遺系爭土地由其子被告乙○○
    繼承。梁阿概之繼承人梁金文於89年7月9日過世，其所遺系
    爭土地由被告庚○○○繼承。
  (三)原告與被告戊○○、丁○○、丙○○、梁金文、邱顯結於83
    年2 月26日共同簽訂系爭重分配協議書。
四、兩造於本院95年1月12日言詞辯論時，協議簡化爭點如下：
  (一)原告之拋棄繼承行為，是否生效？
  (二)系爭83年2 月26日重分配協議書之法律性質為何？
  (三)系爭重分配協議書是否生效？
五、本院判斷：
  (一)原告之拋棄繼承不生效力
    1.按繼承人拋棄其繼承權，應於知悉其得繼承之時起2個月
      內，以書面向法院、親屬會議或其他繼承人為之，此觀諸
      74年6月3日修正前民法第1174條第2項之規定自明。是繼
      承權之拋棄為要式行為，如不依法定方式為之，依民法第
      73 條之規定自屬無效（最高法院23年上字第2683號判例
      意旨參照）。又前開法條所謂之「其他繼承人」，係指為
      拋棄之繼承人以外之「全體繼承人」而言（最高法院62年
      度第1次民庭庭長會議決議參照）。再所謂繼承權之拋棄
      ，係指繼承開始後，否認繼承效力之意思表示而言，若繼
      承開始前預為繼承權之拋棄，則不能認為有效（最高法院
      22年上字第2652號判例參照）。是以，繼承權之拋棄，係
      指繼承開始後，繼承人依法定方式於法定期間內否認自己
      開始繼承效力之意思表示，故於繼承開始前預為繼承權之
      拋棄、非依法定方式所為之繼承權拋棄，均不能認為有效
      。
    2.被告丙○○雖主張原告因於被繼承人梁阿概過世前，積欠
      伊金錢而其將應繼承之土地出售予伊，並書立繼承權拋棄
      證書拋棄其對系爭土地之繼承權云云。惟查：
      (1)證人辛○○代書證稱：當時製作「繼承權拋棄證書」之
        原由是原告、壬○○○、邱香要拋棄繼承權等語（見本
        院卷第128 頁），此觀諸該繼承權拋棄證書第1 段記載
        ：「梁阿概遺下不動產應繼份全部拋棄」等文字亦明，
        是足見該「繼承權拋棄證書」如屬真正，則原告、壬○○○、邱香3人係為拋棄繼承之目的而出具，故被告乙○○主張該「繼承權拋棄證書」僅為財產分割協議書，
        非拋棄繼承云云，洵無足採。又揆諸前開說明，原告、
        壬○○○、邱香3人欲拋棄繼承應符合74年6月3日修正
        前民法第1174條第2項之規定，即須於繼承開始後，以
        書面向法院、親屬會議或其他繼承人全體為之。
      (2)依被告丙○○所提出附於本院第56頁之繼承權拋棄證書
        所載，其上所書立之繼承權拋棄日期為「62年4月1日」
        ，然被繼承人梁阿概係於「66年2月9日」死亡，則上開
        繼承權拋棄證書書立之時點顯在繼承事實發生之前，不
        能認為有效。被告乙○○雖提出附於本院卷第111頁之
        日期為「66年4月1日」之繼承權拋棄證書，並主張該份
        「66年4月1日」之繼承權拋棄證書方為用以辦理繼承登
        記之書面，而被告丙○○所庭呈「62年4月1日」之繼承
        權拋棄證書應係未完成之書面云云。惟查，被告乙○○
        所提出之日期為「66年4月1日」之繼承權拋棄證書，其
        上日期「陸『陸』年」明顯係由「陸『貳』年」塗改而
        成；再斟諸被告丁○○陳稱：「我爺爺梁阿概是在還沒
        過世時，就把財產都分了」等語（見本院95年1月12 日
        言詞辯論筆錄），是綜合上情堪認該份塗改後之繼承權
        拋棄證書製作日期原係於62年間即製作完成，而於梁阿
        概過世後，為便於辦理繼承登記方為塗改而以之辦理，
        則該繼承權拋棄證書自難認為有效。
      (3)再查，兩造及證人壬○○○均陳稱：並未曾見過原告或
        證人壬○○○所出具之任何拋棄繼承的書面等語（見本
        院95年1月12日言詞辯論筆錄），再佐以梁阿概之遺產
        繼承登記係由被告丙○○辦理，其餘繼承人均不知悉其
        所辦理之內容，迨梁阿概之繼承人梁添丁於79年8月4日
        過世，其子即被告戊○○、丁○○辦理繼承登記時，始
        知悉等情，互參以觀，足見本件係由丙○○委託代書以
        提出前開塗改日期後之「繼承權拋棄證書」證明原告、
        壬○○○、邱香拋棄繼承之方式，向地政機關辦理將梁
        阿概之遺產繼承登記予其他繼承人。惟前述拋棄繼承之
        方式，顯不符74年6月3日修正前民法第1174條第2項所
        規定之法定方式－須以書面向法院、親屬會議或其他繼
        承人為之。從而，本件原告、壬○○○、邱香縱有在前
        開「繼承權拋棄證書」上蓋章，渠等拋棄繼承之行為亦
        屬無效。
  (二)系爭83年2 月26日重分配協議書之法律性質為何？
    1.經查，被繼承人梁阿概所遺留之遺產，應僅有坐落桃園縣
      大園鄉○○段橫山小段第47地號、同小段第47-14 地號、
      及同小段第49-4地號之土地（即系爭重分配協議書所載之
      土地）乙節，為原告、被告戊○○、丁○○、庚○○○一
      致陳明甚詳。原告訴訟代理人及被告乙○○之訴訟代理人
      雖主張：梁阿概之遺產除系爭土地外，尚有坐落大園鄉○○段橫山小段第48地號土地及其上平房云云，惟據被告戊○○陳稱：前開第48地號土地及其上平房早於梁阿概過世
      前，即以之與被告戊○○之叔公交換另外一筆5 分地，該
      換到的5 分地在梁阿概過世前就直接登記在梁阿概之子丙○○及邱顯結名下，而前開應交換予伊叔公之第48地號土
      地及其上平房，雖於梁阿概過世時尚未及辦理移轉登記，
      惟其後伊叔公的小孩（即被告戊○○之堂叔）已索取，梁
      阿概之全部繼承人即配合辦理過戶登記予伊堂叔，故在83
      年簽訂系爭重分配協議書時，梁阿概之遺產就只剩下系爭
      重分配協議書所載之土地等語（見本院95年1 月12日言詞
      辯論筆錄），而上開事實，亦為原告、被告丁○○、庚○○○、被告丙○○之訴訟代理人甲○○○等人一致是承，
      是堪認前開第48地號土地及其上平房，雖於梁阿概過世時
      ，尚未及辦理過戶登記予被告戊○○之叔公，惟梁阿概之
      繼承人均明知梁阿概負有將該土地及平房移轉登記予他人
      之債務，嗣後亦配合將該土地及平房移轉登記予戊○○之
      堂叔，則應認前開第48地號土地及其上平房實非得列為被
      繼承人梁阿概之積極遺產，故於83年2 月26日系爭重分配
      協議書簽訂時，被繼承人梁阿概所留之遺產，僅有系爭重
      分配協議書所載之土地，至堪認定。
    2.梁阿概之遺產僅有如系爭重分配協議書上所載之土地（理
      由如前述），而系爭重分配協議書「前言」開宗明義記載
      ：「立協議書人邱顯結、丙○○、邱金文、己○○、戊○○、丁○○、庚○○○等柒人因父親（指梁阿概）所留遺
      產於辦理繼承時因繼承持分分配不當，今重新協議分配持
      分如下」等語（見本院卷第18頁），足見系爭重分配協議
      書係上開協議書簽訂人間，對被繼承人梁阿概之遺產的分
      配協議（即遺產分割協議）。原告雖否認系爭重分配協議
      書係遺產分割協議，而主張該協議書僅係「針對遺產重為
      分配」之「一般協議書」云云。惟繼承因被繼承人死亡而
      開始。繼承人自繼承開始時，除民法另有規定及專屬於被
      繼承人本身之權利義務外，承受被繼承人財產上之一切權
      利義務，無待繼承人為繼承之意思表示。原告對被繼承人
      梁阿概遺產之繼承權仍屬存在（理由已如前述），被告丙○○雖否認原告之繼承權，而委請代書將被繼承人梁阿概
      之遺產分別辦理繼承登記於梁阿概之其餘繼承人梁添丁、
      邱顯結、丙○○、梁金文名下，惟據被告戊○○陳稱：原
      來所有土地權狀都是丙○○保管，其餘繼承人都沒有看到
      權狀的內容，伊在70幾年繼承伊父親（梁添丁）的遺產時
      ，將土地清冊印出來，發現有一筆建地被過戶到被告丙○○的名下，而該筆建地應該是梁阿概的遺產，所有繼承人
      應可均分，但卻被過到丙○○的名下，故才有83年2月26
      日的協議書，當時協議書的簽立是要土地分配的公平一點
      ，在簽協議書時，丙○○說原告的土地都已賣掉，沒有繼
      承權，但是渠等叫丙○○把土地買賣契約書拿出來，丙○○拿不出來，大家覺得原告也是梁阿概的么子，應該分到
      一點祖產，故才協調出系爭重分配協議書的內容等語（見
      本院95年1月12日言詞辯論筆錄）；參以，被告庚○○○
      亦陳稱：渠等的印章都給丙○○去辦，丙○○並沒有將土
      地謄本給伊看，十幾年後伊才去申請謄本出來看等語（見
      本院卷第129頁）；均核與原告所稱：當時原告兄弟把印
      鑑章交給丙○○辦理遺產繼承事宜，辦的情形伊不知道，
      辦好後丙○○持有土地謄本十幾年，迨梁添丁過世時，其
      子戊○○辦理繼承事宜，伊才知悉上情等語相符（見本院
      卷第128頁相符）。足見被繼承人梁阿概過世後，其遺產
      未曾由全體繼承人為協議分割，乃係由被告丙○○擅自委
      託代書辦理分割繼承登記，嗣後遭發現而生爭執，故於83
      年2月26日全體繼承人乃就梁阿概之遺產作成分割協議，
      而有系爭重分配協議書之產生。準此，被繼承人梁阿概之
      遺產於83年2月26日之前，既未曾經全體繼承人為任何分
      割協議，則系爭83年2月26日之協議，應非梁阿概遺產之
      「重分配」，實為梁阿概之繼承人就遺產之「第一次」分
      割協議，原告之前開主張尚無足採。又被告乙○○主張系
      爭重分配協議書之法律性質乃屬贈與契約云云，基於同前
      述理由，亦無足採，附此敘明。
  (三)系爭重分配協議書乃無效
    1.按私有農地所有權之移轉，其承受人以能自耕者為限，並
      不得移轉為共有，但因繼承而移轉者，得為共有；農地繼
      承人部分不能自耕者，於遺產分割時，應將農地分歸能自
      耕者繼承之，其不能按應繼分分割者，依協議補償之，89
      年1 月26日修正前土地法第30條、第30條之1 分別定有明
      文。依前開規定，農地繼承人部分不能自耕者，雖得因繼
      承而登記為共有，但於遺產分割時，應將農地分歸能自耕
      者繼承之，因此農地繼承人自不能協議分割將私有農地歸
      部分不能自耕者繼承。而上開規定之立法理由，乃在貫徹
      農地農有、耕者有其田政策，自屬強制規定，參照89 年1
      月26日修正前土地法第30條第2 項規定：違反私有農地所
      有權之移轉，其承受人以能自耕者為限之規定，其所有權
      之移轉無效，則農地繼承人協議分割，將私有農地歸部分
      不能自耕者繼承，該分割協議自屬無效。
    2.本件系爭坐落桃園縣大園鄉○○段橫山小段第47地號及同
      小段第49-4地號土地之地目，依土地登記簿謄本所載為「
      田」，屬農業用地（見本院卷第22、25頁），而依系爭重
      分配協議書第2 條之約定，上開2 土地之其中0.2400公頃
      係分歸原告繼承；又依重分配協議書第4 條約定：於重分
      配協議書成立日起5 日內，協議書人需備齊移轉登記所需
      之印鑑證明書、戶籍謄本、土地所有權狀等證件交付代書
      辦理移轉登記手續，惟因原告於訂立系爭重分配協議書時
      並未具自耕能力（此事實為原告所自承，見本院卷第114
      頁，並有戶籍謄本其上登載原告於62年7 月13日「職變」
      可佐，見本院卷第13頁），故重分配協議書第3 條乃約定
      ：因原告無法登記農地，其所分得之土地面積0.2400公頃
      以信託方式登記於邱顯結名下（見本院卷第19頁），準此
      ，足見兩造斯時均知原告並無自耕能力，卻仍於為遺產分
      割協議時將前開2 農地之一部分分歸無自耕能力之原告繼
      承。又按所謂信託，乃委託人為自己或第三人之利益，以
      一定財產為信託財產將之移轉於受託人，由受託人管理或
      處分，以達成一定經濟上或社會上之目的之行為，受託人
      不特僅就信託財產承受權利人之名義，且須就信託財產依
      信託契約所定內容為「積極」之管理或處分，如委託人僅
      以其財產在名義上移轉於受託人，為消極信託，通常多屬
      通謀而為之虛偽意思表示，極易助長脫法行為之形成，自
      難認其行為為合法。本件兩造均明知原告斯時無自耕能力
      ，卻於重分配協議書第3 條約定將前開2 農地之分歸原告
      部分，以虛偽信託方式登記於邱顯結名下，自屬消極信託
      ，不得認係合法。從而，系爭重分配協議書之協議乃有違
      前開89年1 月26日修正前土地法第30條之1 第1 項之強制
      規定。
    3.按法律行為之一部分無效者，全部皆為無效，但除去該部
      分亦可成立者，則其他部分，仍為有效，民法第111 條固
      定有明文。惟遺產分割係以遺產為一體，整個的為分割，
      遺產分割之目的在遺產公同共有關係全部之廢止，而非個
      個財產公同共有關係之消滅。本件系爭重分配協議書所載
      之土地乃被繼承人梁阿概之全部遺產（已如前述），兩造
      斯時係就上開遺產全部為協議分割，因此系爭重分配協議
      書第2 條所載之第47地號、第49-4地號土地0.2400公頃如
      不能分歸原告繼承，自會影響到第47-14 地號土地之分割
      方法，前述重分配協議書第2 條之分割既屬違法無效，該
      重分配協議書自屬全部無效。
六、綜上所述，系爭重分配協議係屬無效，原告本於無效之契約
    訴請被告將系爭土地移轉登記予原告，為無理由，應予駁回
    。
七、兩造其餘攻擊防禦方法及未經援用之證據，經本院斟酌後，
    均不足以影響本判決之結果，自無逐一詳予論駁之必要，併
    此敘明。
據上論結，本件原告之訴為無理由，依民事訴訟法第78條，判決
如主文。
中    華    民    國    95    年    1     月    26    日
                        民事第一庭  法  官  林曉芳
以上正本係照原本作成
如對本判決上訴，須於判決送達後20日內向本院提出上訴狀
中    華    民    國    95    年    1     月    26    日
                                    書記官  葉菽芬


司法院資訊處製作；財團法人民間司法改革基金會備份。
